【裁判字號】    90,簡上,278
【裁判日期】    901019
【裁判案由】    傷害
【裁判全文】
臺灣臺北地方法院刑事判決                          九十年度簡上字第二七八號
    上  訴  人  臺灣台北地方法院檢察署檢察官
    即公訴人
    上  訴  人
    即  被  告  乙○○○
    上  訴  人
    即  被  告  甲○○
右列上訴人等因傷害案件，不服本院九十年度簡字第七八三號，中華民國九十年六月
二十日第一審簡易判決（聲請簡易處刑案號：九十年度偵字第二九○三、三七二六號
），提起上訴，本院管轄第二審之合議庭認應適用通常程序，並自為第一審判決如左
︰
    主  文
原判決撤銷。
乙○○○無罪。
甲○○傷害人之身體，處拘役伍拾日，如易科罰金，以參佰元折算壹日。
    事  實
一、甲○○因懷疑乙○○○（乙○○○部分，詳見後述）與其夫蕭文雄有染（甲○○
    於民國八十九年間因傷害其夫蕭文雄，經臺灣高等法院於九十年六月十四日以九
    十年度上易字第一八○七號撤銷原判決，改判處罰金四千元確定），氣憤之下，
    乃於九十年一月三十一日上午七時二十分許，前往位於台北市民生社區介壽國中
    旁乙○○○教授元極舞之民生公園尋鬩，甲○○一至該處，見乙○○○立於公園
    階梯上，非僅以「不要臉」等語大罵乙○○○（公然侮辱部分未據告訴），更基
    於傷害人身體之犯意，趨前出手猛推乙○○○正面，惟因施力過猛造成自己倒地
    撞擊水泥地板而受有左膝臏骨骨折之傷害，詎甲○○起身後，仍不肯就此罷休，
    復猛力拉扯乙○○○繫於頸上之絲質圍巾，乙○○○驚恐下，高呼：「救命！」
    ，見甲○○仍無鬆手之意，為掙脫甲○○之拉扯，祇得基於正當防衛之意，出手
    與之抓扯扭打，造成甲○○受有臉部兩處擦傷（四公分×○‧一公分、五公分×
    ○‧一公分）、血腫兩處（五公分×四公分、三公分×三公分）之傷害；乙○○○則因甲○○之攻擊而受有前頸、右手抓傷及後頸左肩、左拇指、右中指扭傷等
    傷害。
二、案經乙○○○訴由臺灣台北地方法院檢察署檢察官聲請簡易判決處刑。
    理  由
壹、有罪部分（即甲○○被訴傷害部分）：
一、訊據被告甲○○固不否認於右揭時、地，因懷疑其夫與同案被告乙○○○間有曖
    昧關係，而與之發生爭執之事實，惟矢否否認有何傷害乙○○○之犯行，辯稱：
    伊僅對乙○○○好言相勸，不要破壞其家庭，並未拉扯乙○○○之絲巾，更無與
    之扭打之情形，伊被乙○○○拉住轉了好幾圈後摔在地上而受有上開身體之傷害
    ，又縱認伊有傷害之行為，亦係基於正當防衛所不得不採取之保護行動云云。經
    查：
（一）右揭被告甲○○到達民生公園後，見乙○○○該處教授元極舞，繞過跳元極舞
      之學員後，大罵乙○○○不要臉，並且趨身猛推乙○○○身體，因施力過猛不
      慎倒地，起身後，復拉扯楊陳金鷹頸上絲巾不放一節，業據告訴人即同案被告
      乙○○○迭於偵查及本院審理中指訴歷歷，且經現場目擊證人張玉犁於本院調
      查中結證：「（問：衝突地點在公園何處？）在階梯處，乙○○○站在階梯上
      ，甲○○自我們的左邊衝到乙○○○面前，早上約七點半左右，她突然衝到老
      師面前潑婦罵街般並出手推乙○○○，乙○○○被推退後，黃女跌倒起來後抓
      住乙○○○的絲巾，乙○○○大聲喊救命，我們學員就上前，可能勸架的人有
      拉扯到黃女的頭髮，但我在現場沒有看到乙○○○與黃女沒有互拉頭髮。（問
      ：她們二人為何倒在地上？）因乙○○○一直要將被拉的絲巾鬆開，所以她們
      就發生拉扯扭打倒在地上，勸架的人才用力將她們拉開，當時她們二人都有互
      罵一些不好聽的話。（問：她們為何發生爭執知否？）因黃女認為乙○○○與
      她先生有曖昧關係」等語甚詳（見本院九十年九月二十日訊問筆錄）；參以另
      位現場目擊證人丙○○於本院調查時所結證：「當時乙○○○站在階梯上的平
      台，甲○○上了階梯還沒到階梯平台就拉住乙○○○的圍巾，乙○○○就喊救
      命，我們學元極舞的學員就上前去拉甲○○的手」等語（見本院九十年九月五
      日訊問筆錄），足認被告甲○○確有主動出手攻擊及拉扯乙○○○絲巾，而與
      乙○○○相互拉扯扭打之行為，被告甲○○辯稱其未拉扯、攻擊乙○○○云云
      一節，顯係臨訟卸責避就之詞，委無足採。
（二）第者，上開爭執、拉扯之發生，係由被告甲○○所挑起，其出手推擠、拉扯乙○○○頸上絲巾之前，現時既未受乙○○○任何不法之侵害，所為之攻擊行為
      自非為防衛自己權利之防衛行為，主觀上亦毫無防衛之意思，與正當防衛權之
      行為，尚有未合，被告甲○○辯稱其為正當防衛云云，亦非可採。此外，乙○○○因被告甲○○上開攻擊行為，受有前揭傷害一情，並有卷附臺灣台北地方
      法院檢察署驗傷診斷書一紙足憑（見九十年度偵字第二九○三號偵查卷第五頁
      ）。本件識證明確，被告甲○○上開傷害犯行，洵堪認定，應予依法論科。
二、核被告甲○○上開所為，係犯刑法第二百七十七條第一項普通傷害罪。原審依偵
    查及調查時所發現之現存證據，認被告甲○○傷害犯行明確，判處拘役五十日，
    其量刑及適用法條雖屬妥適，惟查被告甲○○身體所受之傷害係因攻擊乙○○○
    自己倒地及乙○○○出於正當防衛而與被告甲○○拉扯、扭打所致（詳見後述）
    ，原審認被告甲○○所受傷害係二人「各基於傷害人身體之犯意」，而「以徒手
    相互扭打」所致，與事實尚有未合，被告甲○○仍執前詞，指摘原判決不當，雖
    非有理由，然原審認定事實既有如上可議之處，仍屬無可維持，應予本院將原判
    決撤銷改判。爰審酌被告甲○○因懷疑乙○○○與其夫有染，心有未甘，而前往
    乙○○○教授元極舞之民生公園攻擊乙○○○成傷，雖非事出無由，然其不思尋
    求合法途徑解決爭端，反公然以暴力相向，自應予非難，又犯後復多方矯飾卸責
    ，毫無悔意，及其犯罪之目的、手段、智識程度、生活情狀、與被害人之關係、
    被害人所受傷害之程度、犯後態度等一切情狀，量處如主文第三項所示之刑，並
    諭知易科罰金之折算標準，以示懲儆。
貳、無罪部分（即乙○○○被訴傷害部分）：
一、公訴意旨略以：被告乙○○○基於傷害人身體之犯意，於九十年一月三十一日上
    午七時二十分許，在台北市民生社區之民生公園內，與甲○○間因家庭細故，竟
    以徒手相互扭打，致甲○○左膝臏骨、臉部等處皆受有傷害。因認被告乙○○○
    涉犯刑法第二百七十七條第依項傷害罪嫌云云。
二、按犯罪事實應依證據認定，無證據不得推定其犯罪事實；不能證明被告犯罪或其
    行為不罰者，應諭知無罪之判決，刑事訴訟法第一百五十四條、第三百零一條第
    一項分別定有明文。事實之認定，應憑證據，如未能發現相當證據，或證據不足
    以證明，自不能以推測或擬制之方法，為裁判基礎；且認定不利於被告之事實須
    依積極證據，苟積極證據不足為不利於被告事實之認定時，即應為有利於被告之
    認定；另認定犯罪事實所憑之證據，雖不以直接證據為限，間接證據亦包括在內
    ，然而無論直接證據或間接證據，其為訴訟上之證明，須於通常一般之人均不致
    有所懷疑，而得確信其為真實之程度者，始得據為有罪之認定，倘其證明尚未達
    到此一程度，而有合理之懷疑存在而無從使事實審法院得有罪之確信時，即應由
    法院為諭知被告無罪之判決，最高法院四十年台上字第八六號、三十年台上字第
    八一六號、七十六年台上字第四九八六號判例可資參照。末按，告訴人之告訴，
    係以使被告受刑事追訴為目的，其指訴是否與事實相符，仍應調查其他證據，以
    資審認，必被害人所述被害情形，無瑕疵可擊，且就其他方面調查，又與事實相
    符，始足據為有罪判決之基礎。告訴人之指訴，係以使被告判罪處刑為目的，故
    多作不利於被告之陳述，自不得以其指訴為被告犯罪之唯一證據（最高法院八十
    一年度台上字第三五三九號、八十四年度台上字第五三六八號裁判意旨參照）。
三、本件公訴人認被告乙○○○涉有傷害犯行，無非係以告訴人即同案被告甲○○之
    指訴、證人丙○○之證詞及驗傷診斷書、照片，資為論據。訊據被告乙○○○固
    坦承於右揭時、地，與甲○○發生爭執之事實，惟堅決否認有何傷害甲○○之犯
    行，辯稱：案發當時，伊因受甲○○之攻擊，為防衛自己而後退，甲○○所受之
    傷害係自己仆跪倒地所致，絕非伊所造成等語。經查：
（一）被告乙○○○於右揭時、地，與同案被告甲○○相互拉扯扭打一節，雖經證人
      丙○○於偵查中結證在卷；惟查證人丙○○於偵查中對於相關細節，僅係證稱
      ：「（問：黃女說乙○○○和其夫有染？）有說，但我覺得黃女不對，不可以
      過來打人」等語（九十年度偵字第二九○三號偵查卷第十五頁反面），就被告
      二人間衝突之發生經過、如何引起等情節，未見深入之陳述，經本院訊之以事
      實之發生經過情形及原由，證人丙○○復祇能依其記憶所及，結稱：「當時乙○○○站在階梯上的平台，甲○○上了階梯還沒到階梯平台就拉住乙○○○的
      圍巾，乙○○○就喊救命，我們學元極舞的學員就上前去拉甲○○的手」、「
      （問：當時是否有人摔倒？）甲○○有摔倒」等語，至甲○○如何跌倒，係受
      被告乙○○○攻擊，抑或自己不慎倒地，則已無記憶，此觀諸證人丙○○於同
      日本願調查中證述：「‧‧‧但怎麼跌倒（的我）不清楚，當時（現場）人很
      多」等語即明（見本院九十年九月五日訊問筆錄）。然參諸另一在現場跳元極
      舞之目擊證人張玉犁於本院調查中所證：「（問：衝突地點在公園何處？）‧
      ‧‧甲○○自我們的左邊衝到乙○○○面前，早上約七點半左右，她突然衝到
      老師面前潑婦罵街般並出手推乙○○○，乙○○○被推退後，黃女跌倒起來後
      抓住乙○○○的絲巾，乙○○○大聲喊救命，我們學員就上前，可能勸架的人
      有拉扯到黃女的頭髮，但我在現場沒有看到乙○○○與黃女沒有互拉頭髮。（
      問：她們二人為何倒在地上？）因乙○○○一直要將被拉的絲巾鬆開，所以她
      們就發生拉扯扭打倒在地上，勸架的人才用力將她們拉開，當時她們二人都有
      互罵一些不好聽的話。（問：她們為何發生爭執知否？）因黃女認為乙○○○
      與她先生有曖昧關係」等語（見本院九十年九月二十日訊問筆錄），則足確認
      被告甲○○所受左腿臏骨骨折之傷害，應係自己猛推乙○○○，造成乙○○○
      倒退後，自己施力過猛因之不慎倒地碰撞水泥地板所致。公訴人認被告黃美所
      受此部分臏骨骨折之傷害，亦係被告乙○○○與甲○○「徒手相互扭打」，被
      告乙○○○基於傷害故意所致云云一節，與事實容屬有間。
（二）第按刑法第二十三條前段規定：「對於現在不法之侵害，而出於防衛自己會他
      人權利之行為，不罰」。查同案被告甲○○於倒地起身後，仍未即行罷休，更
      且趨身猛力抓扯被告乙○○○繫於頸上之絲質圍巾不肯放手一情，亦經證人丙○○、張玉犁分別於本院調查中結證如前甚詳，而被告乙○○○於案發當時亦
      確受有「前頸抓傷、後頸左肩扭傷」之傷害，復有卷附長庚紀念醫院於九十年
      二月一日出具之診斷證明書乙紙（見九十年度真字第二九○三號偵查卷第十二
      頁），以乙○○○受傷之部位及傷勢觀之，足信被告乙○○○所稱因受甲○○
      攻擊、拉扯其頸上絲巾，高呼救命後，甲○○仍不肯罷手一節，應非虛妄，而
      堪信與事實相符。另查，本件被告甲○○臉部所受之擦傷、血腫等傷害，徵之
      證人丙○○、張玉犁之證詞，雖得認定係被告乙○○○抓扯扭打所致，然被告
      乙○○○既先受被告甲○○加諸拉扯頸上絲巾之不法侵害，其為掙脫甲○○對
      其身體法益之不法侵害，縱有如證人丙○○、張玉犁所述徒手與之拉扯、扭打
      之情事，亦屬乙○○○個人因不及受國家機關適法即時保護，個人出於防衛意
      思之自我防衛行為。又本件案發時甲○○所受之傷害（左膝臏骨骨折除外）尚
      微（臉部兩處擦傷《四公分×○‧一公分、五公分×○‧一公分》、血腫兩處
      《五公分×四公分、三公分×三公分》，有台北市立仁愛醫院出具之驗傷診斷
      書一紙及甲○○所提之照片四幀足憑（見九十年度偵字第三七二六號偵查卷第
      三、四、五、六頁），足徵甲○○所受之此等傷害，係與被告乙○○○抓扯所
      致，以雙方施加於對方之手段、部位及甲○○臉部傷害程度觀之，尚難認被告
      乙○○○為擺脫甲○○之拉扯，急迫下對甲○○所為撥、抓等拉扯行為，顯已
      逸出防衛行為所必要之程度，自應評價為正當防衛之行為，依法得以阻卻違法
      ，尚不得對此以刑責相繩。
（三）公訴人依有利害關係之告訴人指訴，認被告乙○○○與甲○○間係因家庭細故
      而有相互傷害之行為，卻疏未探究傷害行為係何人所誘發，是否為無從分別何
      方為不法侵害之互毆行為，抑或是出於防衛自己現時不法侵害之正當防衛，而
      遽指被告乙○○○亦涉犯前開傷害犯行，尚嫌失之公允。揆諸前開規定，正當
      防衛之行為，既得阻卻違法而不罰，本件復有如上所述得認定甲○○左膝臏骨
      、臉部所受之傷害，係自己不慎倒地及被告乙○○○正當防衛所致，依法自應
      諭知被告乙○○○無罪之判決。
四、本院原審認甲○○身上所受傷害，係導因於與被告乙○○○發生衝突所致一節，
    雖非無見，惟查原審漏未審酌正當防衛之情形，且就甲○○左腿臏骨之傷害責之
    以被告乙○○○，而認被告乙○○○與甲○○均同犯傷害罪，並對被告乙○○○
    據以論處罪刑，尚有未洽。從而被告乙○○○之上訴為有理由，而檢察官以原審
    對被告乙○○○量刑過輕提起上訴，雖無理由，惟原審既有如上可議之處，仍屬
    無可維持，應由本院將原判決就此部分予以撤銷改判。
參、本件就被告乙○○○被訴傷害部分既應為無罪判決，與被告甲○○被訴傷害部分
    ，訴訟上即顯有難以切割分別審理之密切關係，容有刑事訴訟法第四百四十九條
    第三項規定不得適用簡易程序判決之情形，原審未依刑事訴訟法第四百五十二條
    之規定，將全案改依通常程序審理，而逕以簡易判決處刑，亦有未洽，爰依刑事
    訴訟法第四百五十五條之一第一項、第三項、第三百六十九條第二項規定，由本
    院管轄之合議庭就被告甲○○、乙○○○被訴傷害一案，撤銷原判決，並自為第
    一審判決，附此敘明。
據上論斷，應依刑事訴訟法第四百五十五條之一第一項、第三項、第三百六十九條第
一項前段、第三百六十四條、第三百零一條第一項、第四百五十二條、第二百九十九
條第一項前段，刑法第二百七十七條第一項、第四十一條第一項前段，罰金罰鍰提高
標準條例第一條前段、第二條，判決如主文。
本案經檢察官田炳麟到庭執行職務
中      華      民      國      九十      年      十      月    十九    日
                                      臺灣臺北地方法院刑事第六庭
                                        審判長法  官  劉  慧  芬
                                              法  官  黃  程  暉
                                              法  官  吳  秋  宏
右正本證明與原本無異。
如不服本判決得於判決送達後十日內向本院提出上訴狀。
                                              書記官  林  碧  華
中      華      民      國      九十     年      十     月     十九    日
附錄本案論罪科刑法條全文：
刑法第二百七十七條第一項
一傷害人之身體或健康者，處三年以下有期徒刑、拘役或一千元以下罰金。
二犯前項之罪、因而致人於死者，處無期徒刑或七年以上有期徒刑，致重傷者，處三
  年以上十年以下有期徒刑。


司法院資訊處製作；財團法人民間司法改革基金會備份。
